臺灣高等法院民事判決
106年度家上易字第44號
上  訴  人  蔣叔揚  

訴訟代理人  王道元律師
被 上訴 人  楊珮菁  
訴訟代理人  鄭三川律師
上列當事人間請求夫妻剩餘財產差額分配事件，上訴人對於中華
民國106年9月28日臺灣桃園地方法院第一審判決（105年度婚字
第503號）提起上訴，本院於109年4月22日言詞辯論終結，判決
如下：
    主      文
原判決關於駁回上訴人後開第二項之訴部分，及該部分假執行之
聲請，暨訴訟費用裁判部分均廢棄。
上開廢棄部分，被上訴人應給付上訴人新臺幣捌拾伍萬捌仟肆佰
肆拾捌元，及自民國一０五年九月二十一日起至清償日止，按年
息百分之五計算之利息。
其餘上訴駁回。
第一、二審訴訟費用由被上訴人負擔十分之六、餘由上訴人負擔
。　　
    事實及理由
一、上訴人主張：兩造於民國101年7月16日結婚，且未約定夫妻
    財產制，嗣於105年10月19日和解離婚，夫妻剩餘財產分配
    基準日為105年6月29日。伊於基準日之積極財產為存款新臺
    幣(以下未標明幣別者同）12萬1,714元、保單價值準備金14
    萬8,764元；被上訴人於基準日之積極財產為存款19萬6,603
    元、股票價值25萬8,400元、汽車1輛價值58萬元、保單價值
    準備金共計118萬4,452元，被上訴人並應追加其於103年3月
    4日領取所隱匿人民幣6萬元為基準日積極財產。伊得請求被
    上訴人給付兩造剩餘財產差額之半數等語。爰依民法第1030
    條之1第1項規定，求為命被上訴人給付140萬元本息之判決
    （原審為上訴人敗訴判決，上訴人聲明不服，提起上訴）。
    上訴聲明：㈠原判決廢棄。㈡被上訴人應給付上訴人140萬元
    ，及自原審反請求起訴狀繕本送達被上訴人翌日起至清償日
    止，按年息百分之五計算之利息。
二、被上訴人則以：上訴人基準日剩餘財產包含借用他人名義帳
    戶於婚後增加之存款13萬0,924元，上訴人所有之友訊科技
    公司股票（下稱友訊股票）於婚後增加之股數，依基準日股
    價計算之價值3萬5,479元及保單價值準備金14萬8,764元，
    合計31萬5,167元。伊之基準日剩餘財產僅為保單價值準備
    金3萬7,171元、股票價值25萬8,400元，合計29萬5,571元，
    其餘基準日積極財產或屬婚前財產延伸、或係無償取得，均
    不得列入剩餘財產。伊之基準日剩餘財產少於上訴人，自無
    剩餘財產差額可分配上訴人等語，資為抗辯。答辯聲明：上
    訴駁回。
三、兩造不爭執事項：（見本院卷三473至476頁）
  ㈠105年6月29日為兩造夫妻剩餘財產計算基準日，如有剩餘財
    產差額，兩造平均分配。
　㈡基準日上訴人存款：
  1.上訴人存款帳戶：1,468萬7,780元，全為婚前財產延伸，不
    列積極財產。
　2.借用他人帳戶：34萬4,845元，其中至少21萬3,930元為婚前
    財產之延伸，不列積極財產。
  ㈢基準日上訴人股票：
　　（下列友訊股票之股數、價值兩造並無爭執，僅爭執是否應
    列積極財產，其餘上訴人所有之股票均無庸列入積極財產）
  1.上訴人名下：
    友訊9,962股：10萬8,087.7元(基準日收盤價10.85元)
  2.借用他人名義：
    友訊3萬9,400股：42萬7,489.9元(基準日收盤價10.85元)
　㈣基準日上訴人保單價值準備金：14萬8,764元。列上訴人積極
    財產。
  ㈤被上訴人基準日存款為209萬4,209元。婚前存款為767萬0,18
    2元，其中至少189萬7,606元屬被上訴人婚前財產。故上開
    基準日存款至少可扣除189萬7,606元後，始得列為被上訴人
    基準日積極財產。
　㈥基準日被上訴人所有股票價值25萬8,400元。列被上訴人積極
    財產。
  ㈦基準日被上訴人所有汽車1輛：價值75萬元，其中上訴人贈與
    之價值17萬元可自積極財產價值中扣除。
  ㈧基準日被上訴人南山人壽保單（保單號碼Z000000000，下稱7
    57保單)價值準備金3萬7,171元，列入被上訴人積極財產；
    南山人壽保單(保單號碼Z000000000，下稱158保單）基準日
    價值準備金為美金3萬5,568元（折算114萬7,281元）。
四、關於上訴人積極財產之計算：
　㈠存款部分：
　　按當事人間以合意就特定訴訟標的及其原因事實確定其證據
    方法之證據契約，倘其內容無害於公益，且非屬法院依職權
    應調查之事項，及不侵害自由心證之領域，並在當事人原有
    自由處分之權限內，基於辯論主義與處分權主義原則，自應
    承認其效力。查，上訴人主張關於兩造婚姻中存款之增加均
    以「基準日金額扣除婚前金額之方式計算」，並未就各銀行
    帳戶分別計算，故倘兩造婚前存款金額大於基準日存款金額
    ，則基準日即無庸論列存款積極財產等語（見本院卷三65頁
    、471頁、卷四9頁），而被上訴人除就其婚後存款抗辯基準
    日各銀行存款總額低於婚前存款總額，應全部扣除等語，與
    上訴人之主張一致，亦不爭執基準日上訴人以自己名義開立
    之各銀行帳戶存款總額低於婚前以自己名義開立各銀行存款
    總額，得全數扣除等情（見本院卷四32、27頁），堪認兩造
    就基準日積極財產之存款部分已合意以「基準日存款總額扣
    除婚前存款總額」為計算方式，成立證據契約，應受拘束。
    而上訴人之基準日存款包含其名下帳戶之1,468萬7,780元、
    借用他人名義帳戶之34萬4,845元，合計為1,503萬2,625元
    等情，為兩造所不爭執，如三、㈡所載，而上訴人婚前存款
    為1,491萬0,911元，亦為兩造所不爭執（見本院卷二43頁）
    ，則上訴人主張以其基準日存款扣除婚前存款所得之金額12
    萬1,714元（計算式：15,032,625－14,910,911＝121,714）列
    為其積極財產，即無不合。被上訴人未說明上訴人借用訴外
    人蔣許彩雲、蔣伯恆名義之帳戶有何獨立計算，而不可與其
    他帳戶存款合併依前開總額計算之理由，則被上訴人抗辯此
    2帳戶於兩造婚後依序增加10萬0,127元及3萬0,753元，合計
    13萬0,880元，超逾前開12萬1,714元部分亦應列為上訴人積
    極財產云云，自無可採。
  ㈡股票部分： 
    按夫或妻婚前財產，於婚姻關係存續中所生之孳息，視為婚
    後財產，民法第1017條第2項定有明文。查，基準日上訴人
    名義持有友訊股票：9962股，依基準日收盤價10.85元，價
    值10萬8,087.7元計算，借用他人名義持有友訊股票3萬9,40
    0股，依基準日收盤價10.85元計算，價值42萬7,489.9元等
    情，為兩造不爭執，如三、㈢所載。被上訴人抗辯上訴人婚
    前以自己名義持有友訊股票9,302股，借用蔣伯恆名義持有
    友訊股票1萬5,488股、借用蔣許彩雲名義持有友訊股票2萬1
    ,302股，於兩造婚後各增加660股、1,098股、1,512股，均
    為孳息等情，亦為上訴人不爭執（見本院卷二43、358頁）
    。此部分增加股數既為上訴人婚前財產之孳息，被上訴人抗
    辯應以孳息股數按基準日股價計算價值3萬5,479元【計算式
    ：（660＋1,098＋1,512）×10.85＝35,479】，列為上訴人婚後
    財產，自屬有據。上訴人主張其持有友訊股票股數雖有增加
    ，但價值降低，故不應計算價值云云，即無可採。
　㈢上訴人基準日積極財產尚有保單價值準備金14萬8,764元，為
    兩造所不爭執，如三、㈣所載，則上訴人之基準日積極財產
    共計30萬5,957元(計算式：121,714＋35,479＋148,764＝305,9
    57)。
五、關於被上訴人積極財產之計算　　
　㈠存款部分：
　　查，被上訴人基準日存款為209萬4,209元、婚前存款為767
    萬0,182元等情，為兩造不爭執，如三、㈤所載，依前述兩造
    合意以「基準日存款總額扣除婚前存款總額」作為自基準日
    存款中扣除婚前財產之方式，則被上訴人基準日存款業經全
    數扣除，無庸列入積極財產。又上訴人主張其於兩造婚前將
    金錢委由被上訴人管理，陸續匯入被上訴人帳戶，未約定存
    放於某專戶，最後以記帳內容結算兩造婚前尚有577萬2,576
    元應返還上訴人等情，惟為被上訴人所否認，難信真正，又
    縱認上訴上開匯款情節為真，其亦未證明於兩造婚前得請求
    返還之條件已然成就。遑論上訴人自承匯款予被上訴人後，
    被上訴人不乏加入自己之金錢一併存放銀行帳戶（見本院卷
    二55頁），則上訴人所交付被上訴人之577萬2,576元應與被
    上訴人之存款混同而屬被上訴人所有，上訴人主張被上訴人
    婚前存款中有577萬2,576元為上訴人所有，應先予扣除，餘
    額189萬7,606元始為被上訴人婚前存款真實數額云云，自不
    足採。
　㈡汽車部分：　
　　查，基準日被上訴人有汽車1輛價值75萬元，其中價值17萬
    元屬上訴人所贈與，扣除後價值為58萬元等情，為兩造所不
    爭執，如三、㈦所載。又被上訴人所提其本人帳戶明細（見
    原審卷二202頁、本院卷一149至217頁）不能證明與上開汽
    車車款有何相關，又未提出其他證據證明有何受贈車款之事
    實，則被上訴人抗辯其於104年間支付上開汽車車價，部分
    係以102年間上訴人贈與300萬元及被上訴人胞妹贈與款項經
    其定存後之變形，部分為友人於104年間還款云云，均屬無
    據。
　㈢保單價值準備金部分：　
    查，基準日被上訴人757保單價值準備金為3萬7,171元，158
    保單價值準備金為美金3萬5,568元（折算114萬7,281元），
    為兩造所不爭執，如三、㈧所載。被上訴人抗辯158保單於10
    2年1月8日入帳之第1筆保費美金1萬0,128元（見本院卷三41
    頁），其中美金5,000元係被上訴人婚前於101年5月25日購
    買美金轉存而來，其餘美金7,000元則為訴外人即被上訴人
    之父楊翰翔於101年間領取（保單號碼Z000000000）保險理
    賠後贈與被上訴人（見本院卷三436頁），惟被上訴人未舉
    證證明楊翰翔贈與、交付金錢予被上訴人之事實，且不能證
    明101年5月25日購買美金(見本院卷一第180頁）與上開保費
    之同一性，被上訴人此部分抗辯為無可採。被上訴人次抗辯
    158保單於103年1月3日入帳之第2筆保費美金1萬0,128元（
    見本院卷三41頁），其中美金4,200元，為楊翰翔於101年間
    領取上開保險理賠後贈與被上訴人（見本院卷三436頁），
    其餘美金6,000元，為上訴人贈與之300萬元經被上訴人分筆
    定存、轉存而來，惟被上訴人未舉證證明楊翰翔贈與、交付
    金錢予被上訴人，且不能證明美金6,000元與上訴人交付金
    錢之同一性，此部分所辯亦無可採。被上訴人又抗辯158保
    單於104年1月5日入帳之第3筆保費美金1萬0,128元（見本院
    卷三44頁），其中美金7,000元係上訴人贈與款項轉存，其
    餘金額則另係訴外人即被上訴人胞妹楊雅慧於102年9月10日
    贈與25萬元而來，惟被上訴人不能證明美金7,000元與上訴
    人給付款項之同一性，亦未證明楊雅慧有何贈與、交付金錢
    之事實，抗辯仍無可採。被上訴人又抗辯158保單於105年1
    月4日入帳之第4筆保費美金1萬0,128元（見本院卷三46頁）
    ，係由上訴人103年間贈與金錢而來，然不能證明此筆保費
    與上訴人交付金錢之同一性，抗辯自非可採。
　㈣被上訴人是否隱匿財產部分：
    按夫或妻為減少他方對於剩餘財產之分配，而於法定財產制
    關係消滅前5年內處分其婚後財產者，應將該財產追加計算
    ，視為現存之婚後財產。民法第1030條之3第2項定有明文。
    上訴人主張被上訴人於103年3月4日自帳戶領取人民幣6萬元
    （見本院卷三237頁帳戶明細）係為減少上訴人夫妻剩餘財
    產之分配，應追加為被上訴人基準日財產等語，惟衡諸103
    年3月4日距離被上訴人於原審起訴請求離婚之日（即基準日
    105年6月29日）尚有2年之遙，難認被上訴人於斯時已有離
    婚之意，且上訴人陳稱僅因曾與被上訴人談及與前妻離婚後
    取回財產之困難，懷疑被上訴人亦有隱匿財產之可能（見本
    院卷三472、473頁)，自無從遽認被上訴人領取上開人民幣6
    萬元具有減少上訴人夫妻剩餘財產分配之意圖，上訴人依上
    開規定主張應追加此部分金額為被上訴人基準日積極財產，
    核屬無據。　　
　㈤被上訴人之基準日積極財產尚有股票價值25萬8,400元，為兩
    造所不爭執，如三、㈥所載，合計被上訴人基準日積極財產
    為202萬2,852元（計算式：258,400＋580,000＋37,171＋1,147
    ,281＝2,022,852）。
六、兩造基準日剩餘財產差額為171萬6,895元(計算式：2,022,8
    52－305,957＝1,716,895）。上訴人主張其得請求差額半數，
    為兩造不爭執，如三、㈠所載，則上訴人請求被上訴人給付8
    5萬8,448元（計算式：1,716,895÷2＝858,448）為有理由，
    逾此範圍則屬無據。
七、綜上所述，上訴人依民法第1030條之1第1項規定，請求被上
    訴人給付85萬8,448元，及自原審反請求起訴狀繕本送達被
    上訴人(上訴人未舉證繕本送達日期，惟其至遲於原審105年
    9月20日言詞辯論期日，已對被上訴人為主張，見原審卷一6
    8頁）之翌日起至清償日止，按年息百分之五計算之利息，
    自屬正當，應予准許，超逾此範圍之請求即屬無據，不應准
    許。原審就應准許部分為上訴人敗訴判決並駁回假執行之聲
    請，尚有未洽，上訴意旨指摘原判決此部分不當，求予廢棄
    改判，為有理由，爰廢棄改判如主文第2項所示。原審就上
    開不應准許部分，為上訴人敗訴之判決並駁回其假執行之聲
    請，核無違誤，上訴意旨指摘原判決此部分不當，求予廢棄
    改判，為無理由，應駁回其此部分上訴。
八、本件事證已臻明確，兩造其餘之攻擊或防禦方法及所用之證
    據，經本院斟酌後，認為均不足以影響本判決之結果，爰不
    逐一論列，附此敘明。
九、據上論結，本件上訴一部為有理由，一部為無理由，依家事
    事件法第51條、民事訴訟法第450條、第449條第1項、第79
    條，判決如主文。
中　　華　　民　　國　　109 　年　　5 　　月　　20　　日
                  家事法庭
                      審判長法  官  蕭胤瑮
                            法  官  許勻睿
                            法  官  袁雪華 
正本係照原本作成。
不得上訴。
中　　華　　民　　國　　109 　年　　5 　　月　　20　　日

  　　　　　　　　　　　　　書記官  蕭詩穎